臺灣高等法院民事判決　　　　　　　　 94年度重上字第294號
上　訴　人　乙○○
　　　　　　甲○○
共　　　同
訴訟代理人　徐揆智律師
　　　　　　林幸慧律師
被上訴人　　台灣中小企業銀行股份有限公司
法定代理人　張兆順
訴訟代理人　林育瑄
　　　　　　陳惠雯
上列當事人間請求撤銷贈與登記事件，上訴人對於中華民國94年
5月6日臺灣臺北地方法院93年度重訴字第1331號第一審判決提起
上訴，本院於94年10月11日言詞辯論終結，判決如下：
    主  文
上訴駁回。
第二審訴訟費用由上訴人負擔。
    事實及理由
一、本件被上訴人公司法定代理人已於民國（下同）94年9月22
    日由鍾甦生變更為張兆順，有該公司總行之函文可稽（見本
    院卷第182頁），並據其聲明承受（見同上卷第180頁），依
    民事訴訟法第170條、第175條第1項規定，其聲明承受訴訟
    ，並無不合，應予准許，先此敘明。
二、被上訴人主張：訴外人唯冠生化科技事業有限公司（下稱唯
    冠公司，原判決誤為唯冠生化科技事業股份有限公司）邀同
    第三人黃湘濱及上訴人甲○○為連帶保證人，於民國93年6
    月3日向伊借貸小額簡便貸款新台幣（下同）200萬元，借款
    期間自93年6月3日起至95年12月3日止，約定本金自借款日
    起分30期攤還，詎唯冠公司於93年8月27日即為票據交換所
    公告拒絕往來，依約債務視為全部到期，其尚有本金186 萬
    6666元、利息及違約金未清償，而甲○○為本件貸款之連帶
    保證人，竟於93年7月14日將其唯一所有台北市○○區○○
    段四小段471地號應有部分20分之1土地及坐落其上1430建號
    房屋即門牌號碼：台北市○○街152巷3號3樓房屋（下稱系
    爭房地），以夫妻贈與方式移轉登記為其夫乙○○所有，致
    伊無法追償，損害伊之債權，爰依民法第244條第1項規定，
    請求判命上訴人間贈與之債權行為及物權登記行為均應予撤
    銷，並塗銷乙○○所有權登記（原審准其請求，上訴人聲明
    不服）。答辯聲明：駁回對造之上訴。
三、上訴人則以：系爭房地係上訴人乙○○於73年間以銀行貸款
    方式購得，屬其特有財產，僅信託登記於其妻即上訴人甲○
    ○名義，甲○○因罹腎臟病，故為財務規劃始於93年7月7日
    以夫妻贈與名義，移轉系爭房地予乙○○，此乃物歸原主，
    並無共同詐害情形。而甲○○因病需支付龐大醫療費用，始
    掛名為唯冠公司之負責人，唯冠公司之實際負責人為邱英和
    ，本件借款之借貸過程及相關細節，均係邱英和與被上訴人
    公司中山分行之經理陳邦彥、副理鄭慶隆及襄理李輝宗等三
    人談妥後，始通知甲○○前往簽立借貸契約並任連帶保證人
    ，且本件借款係屬信用借款，毋庸提供擔保品，亦未約定甲
    ○○個人之財產不得轉讓，況唯冠公司於系爭房地移轉之93
    年7月份淨值尚有440萬餘元，公司營運正常，嗣因廠商查知
    邱英和另有刑事案件，取回貨物，始有退票之情，於甲○○
    移轉系爭房地時，唯冠公司並無不能清償之情事。再者，甲
    ○○固為系爭借款之連帶保證人，然被上訴人至唯冠公司93
    年8月27日違約時始取得對甲○○之連帶保證債權，其於甲
    ○○為系爭房地之移轉行為時並非債權人，自不得溯及的行
    使撤銷權。末查系爭房地已設有高達632萬元之抵押權，甲
    ○○之移轉行為固發生減少積極財產結果，然同時亦減少其
    消極財產，於甲○○之財產並無減少，況系爭房地之價值扣
    除增值稅後，尚不足清償抵押債權，該贈與行為亦於甲○○
    之資力並無影響等語，資為抗辯。上訴聲明：(一)原判決廢棄
    。(二)被上訴人在第一審之訴駁回。
四、兩造不爭執之事實：
  (一)唯冠公司於93年6月3日向被上訴人信用借款200萬元，借款
    期間自93年6月3日起至95年12月3日此，甲○○及訴外人黃
    湘濱為連帶保證人。甲○○並未以系爭房地為擔保。
  (二)甲○○於93年7月7日將系爭房地贈與上訴人乙○○。
  (三)唯冠公司於93年8月9日始退票，至同年月27日為票據交換所
    公告拒絕往來，斯時仍積欠被上訴人184萬6666元債務未清
    償。
五、兩造所爭執者，厥為：(一)被上訴人於上訴人就系爭房地為贈
    與移轉所有權時，是否為甲○○之債權人？(二)上訴人間之移
    轉行為是否影響甲○○之資力而有害及被上訴人之債權？茲
    分述之：
  (一)被上訴人於上訴人就系爭房地為贈與移轉所有權時，是否為
    甲○○之債權人部分：
  (1)按保證債務之所謂連帶，係指保證人與主債務人負同一債務
    ，對於債權人各負全部給付之責任者而言，此就民法第272
    條第1項規定連帶債務之文義參照觀之甚明（最高法院45 年
    台上字第1426號判例參照）。次按連帶債務之債權人，得對
    於債務人中之一人或數人或其全體，同時或先後請求全部或
    一部之給付。連帶債務未全部履行前，全體債務人仍負連帶
    責任。民法第273條亦定有明文。末按連帶債務人對於債權
    人應各負全部給付之責，是在債務未受清償前，連帶債務人
    中之一人所為之詐害行為，債權人自得對之依民法第244 條
    第1項、第2項之規定撤銷之。至於其他連帶債務人有資力與
    否，在所不問（最高法院88年度台上字第1302號判決意旨參
    照）。
  (2)本件甲○○於93年6月3日擔任唯冠公司向被上訴人借款之連
    帶保證人，依民法第273條規定，被上訴人得對唯冠公司或
    甲○○，同時或先後請求「全部」或一部之給付，且於連帶
    債務未「全部」履行前，全體債務人即唯冠公司、甲○○、
    黃湘濱仍負連帶責任，則於93年6月3日起唯冠公司借款日起
    ，被上訴人對甲○○即有連帶保證債權存在，僅俟唯冠公司
    不依約清償時，始得請求甲○○清償借款，並非唯冠公司不
    清償時被上訴人始對上訴人取得債權。此猶如債務人借款後
    於清償期屆至前，債權人雖不得對之請求清償，然其對債務
    人仍有債權存在者相同。而唯冠公司尚積欠被上訴人184萬
    6666元未清償，亦經被上訴人訴請唯冠公司及甲○○、黃湘
    濱連帶給付本息，有原法院93年度訴字第4180號判決書可稽
    （見本院卷第29至30頁），是被上訴人於上訴人間贈與、移
    轉系爭房地所有權時，確為甲○○之債權人，則甲○○於93
    年6月3日以後就其財產所為無償行為，倘有害及被上訴人之
    債權者，被上訴人自得請求撤銷。至上訴人辯稱唯冠公司於
    93 年7月份淨值尚有440萬餘元，公司營運正常，自無詐害
    之情事云云，依前揭見解，即無審酌之必要。
  (二)上訴人間之贈與移轉行為是否影響甲○○之資力而有害及被
    上訴人之債權部分：
  (1)系爭房地移轉登記之原因為贈與，有卷附之建物及土地登記
    謄本可憑（見原審卷第6至9頁），上訴人抗辯移轉登記之原
    因係信託物返還，即與登記事由不符，且為被上訴人否認，
    上訴人自應就此有利於己之事實，負舉證責任。
  (2)上訴人固提出台北市政府公教人員住宅貸款契約書、借據、
    公教帳卡明細表、甲○○之身心礙障手冊等件為憑（分見原
    審卷第26至30頁、本院卷155至157頁），辯稱系爭房地購買
    之資金，係由乙○○借貸所得，並由其薪資中扣除，甲○○
    並無資力支付貸款云云。惟夫購買不動產登記妻名義者，其
    原因為贈與，屬常見情事，價金之給付僅屬內部之關係，依
    登記公示原則，自以登記名義人為所有權人，是自難以購買
    系爭房地之資金係乙○○支付者，即遽認乙○○為系爭房地
    之所有人。況85年9月25日增訂公布之民法親屬編施行法第6
    條之1規定：中華民國74年6月4日以前結婚，並適用聯合財
    產制之夫妻，於婚姻關係中以妻之名義在同日以前取得不動
    產，而有左列情形之一者，於本施行法中華民國85年9月6日
    修正生效一年後，適用中華民國74年民法親屬編修正後之第
    1017條規定：一、婚姻關係尚存續中且該不動產仍以妻之名
    義登記者。二、夫妻已離婚而該不動產仍以妻之名義登記者
    （即登記妻名義者，由妻所有）。其立法理由，係在該施行
    法第6條之一施行後一年緩衝期間內（即85年9月27日至86年
    9月26日），得由夫妻重新認定財產之歸屬，於施行一年後
    ，則一體適用新法，以配合登記制度並維護妻之權益（最高
    法院92年度台上字第61號裁判參照）。本件上訴人自承系爭
    房地係於73年間所購，即以甲○○名義登記，迄93年7月14
    日完成移轉登記前，均仍登記為甲○○名義，依民法第758
    條及760條規定，並參酌前揭說明，系爭房地自屬甲○○所
    有。
  (3)信託法於85年1月26日公布施行前，一般所謂信託行為，係
    指信託人授與受託人超過經濟目的之權利，將財產所有權移
    轉與受託人，使其成為權利人，僅許可其於經濟目的範圍內
    行使權利之法律行為而言。信託關係，須基於信託人與受託
    人之合意，訂立信託契約，方能發生（最高法院93年度台上
    字第975號判決參照），上訴人未能提出任何確切之證據以
    證明上訴人間信託契約存在，再參上訴人間之移轉系爭房地
    時間與唯冠公司開始退票時間相近等情觀之，上訴人抗辯其
    二人間有信託契約存在，尚非可採。上訴人間既無信託契約
    ，則甲○○於93年7月14日完成移轉系爭房地登記予乙○○
    之行為，自屬贈與，而非信託物返還至明。
  (4)再按債權人依民法第244條第1項規定撤銷債務人所為之無償
    行為時，祇須債務人所為之無償行為有害於債權人，且該行
    為係以財產權為目的即已足，並不以債務人知有損害債權人
    之債權為必要（最高法院42年台上323號判例意旨參照）。
    又債之關係存續中因債務人之行為，致有礙債務履行或增加
    履行困難者，即應認為有損於債權人之權利。而正常公司之
    經營均有其永續性，除有重大事由導致公司瞬間財務惡化而
    無法繼續經營外，其財務、資力不足，應非短期間所形成。
    查依上訴人等所提出之營業銷售額及稅額申報書（93年5、6
    月分）及93年7月存款對帳單（原審卷第31至32頁），唯冠
    公司當時並無重大事故發生，公司營運仍屬正常，然唯冠公
    司於93年8月9日起即陸續退票，參以公司簽發支票實務上向
    係以期票方式觀之，堪見唯冠公司於93年7月7日甲○○為系
    爭房地贈與時，其財務應已陷於困難。而唯冠公司係於93年
    6 月3日向被上訴人借款，甲○○為唯冠公司之登記名義負
    責人，並為該借款之連帶保證人，則唯冠公司之財務狀況關
    乎其應否負清償之責，其對之當有相當之了解，而其於同年
    7月7日將系爭房地贈與乙○○後，唯冠公司旋即於93年8 月
    9日起陸續退票，益徵其知悉唯冠公司之財務狀況不佳，深
    恐影響其自身財產而為贈與脫產至明。甲○○雖以其移轉系
    爭房地係因其身體不佳，始為之財產規劃云云。惟甲○○自
    承係89年即換腎，嗣腎功能即逐年退化，有其提出之報告可
    按（見原審卷第78至81頁），倘其確因身體之故而為規劃，
    則其自可於89年換腎後或唯冠公司借款前移轉予乙○○，要
    無於唯冠公司財務困難時始為系爭房地之贈與，啟人疑竇。
    是其此之所辯，亦無可採。甲○○既為借款之連帶保證人，
    其將其僅有之系爭房地為贈與行為，自屬有害於被上訴人之
    債權。
  (5)上訴人雖另辯以：系爭房地之價值扣除增值稅後，尚不足清
    償抵押債權，其贈與於甲○○之資力並無影響云云。惟查系
    爭房地固有台北銀行分別設定216萬元及352萬元之抵押權存
    在，但均為最高限額抵押權（見原審卷第6至9頁），其債權
    額須於實行時始能確定，且系爭不動產在未移轉他人前，尚
    可以出租他人或其他方式收益，不能認為系爭房地已設定高
    額抵押權即屬毫無價值。又甲○○所為無償贈與之行為，已
    發生減少積極財產之結果，且並無減少其消極財產，上訴人
    辯稱於甲○○之財產並無減少云云，容有誤會。甲○○所為
    系爭無償贈與之行為，妨礙被上訴人行使連帶保證契約之權
    利，應認有害被上訴人債權，被上訴人自得依民法第244 條
    第1項之規定請求撤銷。
六、綜上所述，甲○○於被上訴人連帶保證債權存續期間，所為
    無償贈與之債權及物權行為，有害於被上訴人之債權，被上
    訴人依民法第244條第1項請求撤銷甲○○與乙○○間就系爭
    房地之贈與移轉行為，以及塗銷所有權移轉登記，自屬有據
    。原審為上訴人敗訴之判決，經核並無不合。上訴意旨仍執
    前詞指摘原判決不當，求予廢棄改判，為無理由，應予駁回
    。
七、本件事證已臻明確，兩造其餘主張與舉證，經審酌核與判決
    結果不生影響，爰不逐一論述，併此敘明。
八、據上論結，本件上訴為無理由，依民事訴訟法第449條第1項
    、第78條，判決如主文。
中　　華　　民　　國　　94　　年　　10　　月　　25　　日
　　　　　　　　　民事第七庭審判長法　官 鄭三源
　　　　　　　　　　　　　        法　官 黃嘉烈
　　　　　　　　　　　　　        法　官 周美月
正本係照原本作成。
如不服本判決，應於收受送達後20日內向本院提出上訴書狀，其
未表明上訴理由者，應於提出上訴後20日內向本院補提理由書狀
（均須按他造當事人之人數附繕本）上訴時應提出委任律師或具
有律師資格之人之委任狀；委任有律師資格者，另應附具律師資
格證書及釋明委任人與受任人有民事訴訟法第466條之一第一項
但書或第二項（詳附註）所定關係之釋明文書影本。
中　　華　　民　　國　　94　　年　　10　　月　　26　　日
　　　　　　　　　　　　　　　　　書記官 陳啟文
附註：
民事訴訟法第四百六十六條之一（第一項、第二項）：
對於第二審判決上訴，上訴人應委任律師為訴訟代理人。但上訴
人或其他法定代理人具有律師資格者，不在此限。
上訴人之配偶、三親等內之血親、二親等內之姻親，或上訴人為
法人、中央或地方機關時，其所屬專任人員具有律師資格並經法
院認為適當者，亦得為第三審訴訟代理人。
